【裁判字號】    90,上易,916
【裁判日期】    900904
【裁判案由】    竊佔
【裁判全文】
臺灣高等法院臺南分院刑事判決          九十年度上易字第九一六號  Ａ
      上  訴  人  臺灣台南地方法院檢察署檢察官
      被      告  甲  ○  ○
右上訴人因被告竊佔案件，不服臺灣臺南地方法院八十九年度易字第九六三號中華民
國九十年四月四日第一審判決（起訴案號：臺灣臺南地方法院檢察署八十八年度偵字
第九四一八號），提起上訴，本院判決如左：
      主      文
上訴駁回。
      理      由
一、公訴意旨以：被告甲○○於民國（下同）八十八年六月七日，在乙○○之妻葉慧
    所有之臺南縣永康市○○段二一七之一四三地號土地上，僱不知情之工人搭蓋鐵
    皮屋而竊佔上開土地，案經盧憲延告訴，因認被告涉犯刑法第三百二十條第二項
    之竊佔罪嫌等語。
二、公訴人認被告甲○○涉有上開竊佔罪嫌，無非以告訴人乙○○指稱：我於八十三
    年五月二十日，以我妻葉慧為承買人向朱南吉購買二一七之一四三號土地及其上
    未保存登記之建物，並將該土地登記為葉慧所有，故系爭房屋為伊所有，嗣於八
    十八年六月五日，我為整地始僱工拆除該房屋，不料甲○○竟於八十八年六月七
    日，僱工在二一七之一四三號土地上搭蓋鐵皮屋，竊佔該土地等語，並提出黃慧
    與朱南吉所簽訂之不動產買賣合約書、土地所有權狀、鐵皮屋照片附卷可稽。次
    查，證人朱南吉（已更名為朱宏林）結證稱：我於八十年九月三日，向黃水順福
    購買二一七之一四三號土地及其上建物，再於八十三年五月二十日，將該土地及
    建物一併賣給乙○○等語，並提出朱南吉與黃水順福所簽訂之買賣契約書在卷可
    參。又查，前述二份買賣契約之買賣標的為二一七之一四三號土地及其上未保存
    登記之建物，此經該二份買賣契約書記載翔實。據上，可見告訴人所述與證人之
    證述相符，且有買賣契約書可佐，堪信為真，被告辯稱：系爭房屋未一併出賣云
    云，惟未能舉證以實其說，難以憑採。再查，前述被告所搭蓋之鐵皮屋確有佔用
    二一七之一四三號土地，此經本檢察官勘驗現場屬實，有勘驗筆錄及現場照片在
    卷可按，並經台南縣永康市地政事務所人員鑑測無訛，有該所土地複丈成果圖存
    卷可考。綜上所述，被告既明知二一七之一四三號土地業已轉賣他人，竟罔顧土
    地所有權人之權益，執意在該土地上搭蓋鐵皮屋，竊佔他人之土地，顯有不法利
    益之意圖，是被告之犯嫌已堪認定等由為其論據。
三、按犯罪事實應依證據認定之，無證據不得推定其犯罪事實；又不能證明被告犯罪
    或其行為不罰者，應諭知無罪之判決，為刑事訴訟法第一百五十四條、第三百零
    一條第一項所明文。又事實之認定，應憑證據，如未能發現相當之證據，或證據
    不足以證明，自不能以推測或擬制之方法，以為裁判之基礎；次按告訴人之告訴
    ，係以被告受刑事訴追為目的，是其陳述是否與事實相符，仍應調查其他證據以
    資審認，茍其所為之攻擊之詞，尚有瑕疵，則在此瑕疵未究明以前，即不能遽採
    為斷罪之基礎（最高法院四十年台上字第八六號判例意旨、六十九年台上字第一
    五三一號判例意旨參照）。次按竊佔罪須行為人明知係他人所有之不動產而乘人
    不知加以占有者，始足當之，若誤認他人所有之不動產為自己所有而加以占有時
    ，則不構成竊佔罪。
四、上訴人即被告甲○○對於右揭其僱工搭蓋建築物之事實固不諱言，惟自始至終堅
    決否認有何竊佔之犯行，並辯稱：坐落臺南縣永康市○○段二一七之一四三地號
    土地（以下簡稱系爭土地）及其上門牌號碼為臺南縣永康市○○○路六五四巷一
    號之未辦理保存登記之房屋（以下簡稱系爭房屋），原為其父黃水順福所有，黃
    水順福生前向其表示僅將上開土地賣予朱南吉，系爭房屋並未一併出賣，嗣後朱
    南吉又將系爭土地轉賣告訴人乙○○之妻葉慧，俟黃水順福逝世後，其已繼承系
    爭房屋，其現為系爭房屋之所有權人。詎告訴人於民國八十八年六月五日，僱工
    將系爭房屋拆除，屬無權侵害，其遂於八十八年六月七日僱工在原址利用舊牆壁
    搭蓋鐵皮屋，應屬修復，且係公然合法，因並非重建，故係繼續原來之占有，前
    後未有絲毫之間斷，其實無竊佔之意等語。經查：(一)八十年九月三日黃水順福
    與朱南吉間簽訂之買賣契約書第十二條載有「其他約定事項：本件買賣包括地上
    建物全部」等語，有該買賣契約書在卷足稽。又八十三年五月二十日朱南吉與葉
    慧間簽之不動產買賣合約書第一條載有「其地上之未保存建物包括在內」等語，
    亦有該不動產買賣合約書在卷足稽。參以證人朱南吉（已更名為朱宏林）於偵查
    時證稱：其於八十年九月三日，向黃水順福購買系爭土地及其上系爭建物後，其
    再於八十三年五月二十日，將系爭土地及系爭建物一併賣給乙○○等語，足見黃
    水順福將系爭土地及系爭房屋出賣予朱南吉，朱南吉再將之轉賣予葉慧無訛。次
    查，按未辦理保存登記之房屋雖無法辦理所有權移轉登記，但仍得為買賣之標的
    ，原所有權人將之賣出，縱未辦理所有權移轉登記，亦不得主張其仍係所有權人
    。酌以證人朱南吉於八十八年七月二十三日偵查時證稱：當初我買下該房地後，
    因黃水順福一直住在那裡，使我無法使用該房地等語（見偵字第八一七四號卷）
    ，即知黃水順福既已將系爭房屋出賣予朱南吉，其已不是所有權人，但卻未履行
    交付系爭房屋予朱南吉之義務，仍繼續占用該房屋至明，此事實亦為告訴人盧憲
    延所不爭執。嗣黃水順福於八十六年二月二十五日死亡時，被告自無繼承系爭房
    屋之權，更非所有權人亦明。再參以告訴人盧憲延於八十八年六月十八日警訊時
    證稱：我認識甲○○，他是我的鄰居等語，足見告訴人指被告於出賣前未占有上
    開房屋乙節非實，益徵被告於系爭房屋出賣前占有當時並不構成竊占罪，且本院
    查無實據足證被告於該房屋出賣前或後有中斷占有之情形，尚難採信告訴人之片
    面指訴而遽認上開房屋拆除時被告並無占有之事實。(二)再者，告訴人若欲排除
    被告之占有，應依法定程序始得為之，否則，仍不發生排除占有之效力。雖告訴
    人於八十八年六月五日自行僱工拆除部分系爭房屋，但其未依法定程序為之，不
    論其拆除行為是否構成毀損罪，均不發生排除被告占有之法律上效力，換言之，
    應視為被告自始從未中斷占有。又占有土地之方法本非以建築房屋為必要，故不
    論被告僱工搭蓋鐵皮屋係屬修復房屋或重新建屋，均僅係占用土地之方法有所變
    更而已，均仍不失為原來占有之繼續，而非重新占有。(三)被告於黃水順福與朱
    南吉簽訂買賣契約前即已占有系爭土地及系爭房屋，又臺南縣稅捐稽徵處新化分
    處於八十九年十月十六日出具之房屋稅籍證明書所記載之納稅義務人仍為黃水順
    福，而被告並未參與買賣之事，故其對於黃水順福是否已出賣系爭房屋之事，未
    必知情。因之，被告應係誤認黃水順福並未出賣系爭房屋及其已因繼承而取得系
    爭房屋之所有權。既然被告基於誤認系爭房屋為其所有而加以占有，雖有不該，
    但其主觀上應無據他人所有之不動產為自己所有之意思，此與竊佔罪之構成要件
    不合，應不成立竊佔罪。
五、綜上所述，相互參證，故被告上開辯解，尚可採信。而本院依調查所得證據，均
    不足以證明被告有竊佔之犯意。此外，復查無其他積極證據可資證明被告有何犯
    行，被告犯罪尚屬不能證明。原審為被告無罪之諭知，核無不合。檢察官上訴意
    旨，指摘原判決不當，為無理由，應予駁回。
據上論斷，應依刑事訴訟法第三百六十八條，判決如主文。
本案經檢察官邱克斌到庭執行職務。
中    華    民    國      九十      年      九      月        四        日
                                  臺灣高等法院臺南分院刑事第一庭
              審判長法官  鄭    文    肅
                                            法官  黃    三    哲
                                            法官  王    浦    傑
右正本證明與原本無異。
不得上訴。
                                      法院書記官  蔡    振    豐
中    華    民    國      九十      年      九      月        十        日


司法院資訊處製作；財團法人民間司法改革基金會備份。
